【裁判字號】    89,上更(一),61
【裁判日期】    890419
【裁判案由】    殺人未遂
【裁判全文】
臺灣高等法院臺南分院刑事判決          八十九年度上更(一)字第六一號
      上  訴  人
      即  被  告  乙  ○  ○
      選任辯護人  蔡  碧  仲  律師
右上訴人因殺人未遂案件，不服臺灣嘉義地方法院八十七年度訴字第七四○號中華民
國八十八年六月十六日第一審判決（起訴案號：臺灣嘉義地方法院檢察署八十七年度
偵字第七六一七號），提起上訴，經本院判決後，由最高法院發回更審，本院判決如
左：
      主      文
上訴駁回。
      事      實
一、乙○○與甲○○係夫妻，乙○○經常酗酒，且未負擔家庭生計，因而感情不睦，
    於民國（下同）八十七年十二月十六日晚上七時四十分許，在嘉義市○○路一五
    六巷二十九弄三號住處，甲○○又因金錢問題與乙○○激烈爭執，乙○○因被甲
    ○○言語激怒，而萌生殺意，藉其酒意（呼氣酒精濃度測定值為○‧四六ＭＧ＼
    Ｌ），以左手在前右手在後方式握執其所有前端寬約五公分呈扁平三角錐狀，其
    餘部分直徑為二點八公分圓柱體，約長七十公分之鐵製土鏟，朝甲○○頭部持續
    猛擊三下，邊打邊喊「打死妳！」，除其中一下落空未打中甲○○外，其餘兩下
    分別擊中甲○○左側頭部及後枕部，致甲○○受有後枕部裂傷一‧五公分×○‧
    三公分、左側頭部裂傷二公分×○‧三公分之傷害。甲○○受傷後迅即往外逃奔
    求救，乙○○復持該鐵製土鏟追出，乙○○於屋外巷道處追上甲○○欲再毆打時
    ，甲○○乃反身與之拉扯，並經鄰居胡照弘出面阻止，乙○○所持鐵製土鏟亦遭
    搶下，乙○○方停止其追殺行為。嗣經人報警，因而偵知上情，並扣得乙○○所
    有供行兇所用鐵製土鏟一枝。
二、案經甲○○訴由嘉義市警察局第二分局移送臺灣嘉義地方法院檢察署檢察官偵查
    起訴。
      理      由
一、訊據上訴人即被告乙○○雖供認有以土鏟毆擊告訴人甲○○之事實，惟矢口否認
    有殺死甲○○之犯意，辯稱：當日伊酒醉，喊叫「打死妳！」，僅屬口頭禪，應
    無打死告訴人之犯意等語。
二、經查：
(一)前開事實，迭據告訴人於警訊及偵審中指訴綦詳，被告乙○○亦坦承有持土製鐵
    鏟毆擊告訴人之事實，告訴人因遭被告持土製鐵鏟毆擊，致受有後枕部裂傷一‧
    五公分×○‧三公分、左側頭部裂傷二公分×○‧三公分之傷害，亦有臺灣省立
    嘉義醫院嘉醫診字第五五三六號驗傷診斷書在卷可按（見偵查卷第九頁），復有
    被告所有且係供被告犯罪所用之鐵製土鏟一枝扣案可資佐證。
(二)被告與告訴人係夫妻，平時因被告經常酗酒，不顧家庭生計，致感情不睦，業據
    被告與告訴人供認在卷，案發時被告於警訊時已供承：「我今日．．找朋友喝酒
    ，．．返家，我太太就跟我囉唆說我找女人，把女人帶到家裡面來，我氣不過就
    在家裡找了一隻土鏟，雙手持著以扁平那一面向著她的頭部敲打好幾下，口唸著
    乎你死」、「我有置她於死地之企圖，因為她常說我外面有女人」等語（見警卷
    第一、二頁）。嗣於偵查中亦供認：有打到告訴人，告訴人跑出去求救，伊追出
    去，被鄰人搶取土鏟後，才停止打告訴人，且邊打邊喊說「乎你死」等情，並供
    稱：「（知道）這樣會打死人，但我因當時酒醉，且她罵我．．」等語（見偵查
    卷第六頁反面、第七頁），甚至證人即當時製作筆錄之警員李乾生亦證稱：「他
    （被告）有說我本來就要給她死」等語（見一審卷第十八頁），足見被告當時已
    有置告訴人於死之殺人犯意。
(三)被告持用之鐵製土鏟，前端寬約五公分呈扁平三角錐狀，其餘部分為直徑二點八
    公分圓柱體，堅硬無比，業經本院前審當庭勘驗在卷，被告持堅硬無比之土製鐵
    鏟，持續朝告訴人頭部猛擊三下，而頭部為人體害部位，對之施以重擊，足以致
    人於死，此為眾所周知之事，亦為被告所能預見，竟持之毆擊告訴人，致告訴人
    受有後枕部裂傷一‧五公分×○‧三公分、左側頭部裂傷二公分×○‧三公分之
    傷害，復於毆擊時高喊：「打死妳！」，且於告訴人逃跑時，猶持土鏟猛追，甚
    至偵查中被告亦供稱：「（你拿又重又尖之鐵鏟猛打你太太之頭部，你知道會打
    死人？）知道這樣會打死人」等語（見偵查卷第七頁），俱見被告案發時用力極
    猛，殺意至堅，顯然具有殺人犯意，極臻明確。告訴人受傷後雖經送醫救治得宜
    ，倖未死亡，惟被告仍應負殺人未遂罪責。證人即診治醫師沈政光雖於原審證稱
    ：「從傷勢無從判斷打擊力道之強弱」、「當時她（甲○○）不願住院．．，應
    該沒有臚內出血，但頭骨有無受傷無法判斷．．但一直沒有住院觀察，我們建議
    她住院，但病患均拒絕」、「因她（甲○○）不願住院，無從判斷是否腦震盪。
    但頭昏是腦震盪的情形之一．．但頭骨有無受傷無法判斷，病患來院天天均有說
    她會頭暈，至拆線日即八十七年十二月十三四這段期間來門診均說她有頭暈現象
    」等語（見一審卷第九十七頁），致無從由告訴人傷勢判斷頭骨有無受傷，然由
    醫師建議告訴人住院，以及告訴人天天頭暈等情以觀，其傷勢顯非輕微，且案發
    時告訴人遭被告持土鏟，猛擊頭部血流滿面，被告未將告訴人送醫，亦經被告於
    警訊時供述在卷（見警卷第一頁反面、第二頁），況告訴人自警訊以迄本院審理
    中，仍一再堅指被告有致其於死之故意。本院參以告訴人於遭被告毆打時，曾經
    拉扯及逃避，致土鏟並未能全力猛擊，故僅造成二處裂傷，惟被告竟持土鏟繼續
    追擊告訴人，自不能因告訴人僅受二處裂傷，遽認被告無殺人之故意。
(四)被告於案發前曾經飲酒，經警方測試被告呼氣酒精濃度測定值為○‧四六ＭＧ＼
    Ｌ，有酒精測定單在卷可憑（見警卷第八頁），而原則上血中酒精濃度為呼氣酒
    精濃度之二千倍，血中酒精濃度○‧一％以下時，行動尚正常，○‧一％—○‧
    二％時已達酩酊狀態，愈濃酩酊程度愈高，精神不安定，反應遲鈍，抑制減少；
    被告呼氣酒精濃度測定值僅○‧四六ＭＧ＼Ｌ，經換算血中酒精濃度為○‧○九
    二％（Ｗ＼Ｖ），並未達精神耗弱或心神喪失之程度，有法務部法醫研究所八十
    八年三月一日法醫所八八文理字第○二一一號函在卷可稽（見一審卷第四十八、
    四十九頁）。其次參以被告供稱：伊有天天喝酒習慣（見警卷第二頁），是被告
    縱有喝酒，其知覺理會及判斷作用顯然未較普通人為低，衡以被告案發時神智尚
    屬正常，且認知鐵鏟殺傷力情況下，猶持前開鐵鏟朝告訴人頭部持續猛擊三下，
    除其中一下落空並未打中外，其餘兩下則分別擊中告訴人之左側頭部以及後枕部
    ，顯見被告藉著酒後呼氣酒精濃度測定值為○‧四六ＭＧ＼Ｌ酒意之時，持該沈
    重之土製鐵鏟，朝告訴人頭部猛擊，而未攻擊其他部位，且於猛擊之際，同時高
    喊「打死妳！」，並於告訴人受傷後往外逃奔求救時，被告復持該鐵製土鏟追出
    ，嗣於屋外巷道處與告訴人拉扯，經鄰居出面阻止，鐵製土鏟經搶下之後，始停
    止其追殺行為等情以觀，益徵被告確有致告訴人於死之犯意甚明。
(五)被告嗣後雖翻異前供稱：伊未持土鏟追逐告訴人，亦未遭人攔下土鏟後始放棄追
    殺告訴人等語，然出面阻止被告追逐告訴人之證人胡照弘於原審證稱：「還看到
    被告（追著）甲○○」（見一審卷第九十八頁），另證人即告訴人向其借電話之
    鄰居蕭秋水柳亦證稱：「有位鄰居胡先生說郭太太妳嘴不要亂罵，被告有過來，
    我自屋內往外看，見到有（三人在外面拉扯）」等語（見本院上訴卷第六十六頁
    ）。再參酌被告於警訊、偵審中均供承：有口喊『打死妳！』，手持土鏟追逐情
    事，足見被告當時確有持土鏟追殺告訴人，並遭胡照弘攔下土鏟之行為。證人胡
    照弘嗣後雖翻異前詞證稱：未攔下被告之土鏟云云，然按胡照弘於原審法院即證
    稱：「當日我回去吃飯後在休息，聽到很大的哭聲，我開門出去看，在三十五巷
    第二間處，（還看到）被告追著甲○○」，迨本院前審始改稱：「圓鍬（應為土
    鏟）不是我搶得的，我沒有注意到他（被告）手上拿東西，鄰居對他們夫妻時常
    吵架已感到很煩」，「我出來時她太太（已躲到隔壁）了」等語（見本院上訴卷
    第二十八頁），證人胡照弘於原審證稱看見被告追逐甲○○，乃出來勸架；竟於
    本院前審改稱出來時甲○○已躲起來，顯然該證人證言有所隱瞞，衡以證人與被
    告俱屬鄰居，因而隱匿部份事實，亦為可理解之事，故證人胡照弘證稱：未攔下
    被告之土鏟乙節，尚不足資為有利於被告之論據。
(六)被告縱辯稱：八十七年二月間，因中風致右手麻痺無力等語，並提出財團法人天
    主教聖馬爾定醫院診斷證明書及財團法人奇美醫院診斷證明書各一紙，以證明曾
    於八十七年四月三日，因腦內出血於財團法人天主教聖馬爾定醫院治療，右側肢
    體無力，復健後於同月十六日出院，又於同月二十二日及二十九日，因左側顱內
    出血併合右側肢癱瘓，前住財團法人奇美醫院求診等事。然本院參酌被告供稱：
    案發時心情很壞，始以左手緊握，右手扶著方式握住鐵鏟，因伊左手較有力，右
    手無力等語（見本院上更一卷第五十四頁），故被告乃能執持土製鐵鏟，朝告訴
    人之頭部持續猛擊三下，除其中一下落空並未打中告訴人外，其餘兩下則分別擊
    中告訴人左側頭部以及後枕部，足見被告於八十七年二月間中風致右手無力，仍
    不影響被告實施殺人未遂之犯行。
(七)綜上所述，被告所辯各節均係飾卸刑責之詞，俱無足採。本件事證明確，被告之
    犯行洵堪認定。
三、核被告所為，係犯刑法第二百七十一條第二項、第一項之殺人未遂罪。被告已著
    手於犯罪行為之實施，惟未發生犯罪結果，其行為仍止於未遂階段，依刑法第二
    十六條前段規定按既遂犯刑度減輕之。原審以被告罪證明確，因予適用刑法第二
    百七十一條第二項、第一項、第二十六條前段、第三十八條第一項第二款規定，
    並審酌被告素行、智識程度，僅因夫妻口角即持鐵製土鏟朝頭部猛擊，所生危害
    非輕，因飲酒而影響其精神狀態以及犯罪後之態度良好等一切情狀，量處有期徒
    刑五年，復認定扣案鐵製土鏟一枝，係被告所有供犯罪所用之物，依刑法第三十
    八條第一項第二款規定宣告沒收。本院經核原判決認事用法，並無不合，量刑亦
    稱妥適。上訴意旨，猶執前詞，否認有殺人之犯意，為無理由，應予駁回。
四、據上論斷，應依刑事訴訟法第三百六十八條，判決如主文。
本案經檢察官劉欽銘到庭執行職務。
中  華  民  國      八  十  九      年      四      月      十  九      日
                                臺灣高等法院臺南分院刑事第五庭
                                    審判長法官  茆    臺    雲
                                          法官  李    文    福
                                          法官  蔡    長    林
右正本證明與原本無異。
如不服本判決，應於判決送達後十日內向本院提出上訴狀，其未敘述理由者並應於提
出上訴狀後十日內向本院補提理由書（應附繕本）。
                                    法院書記官  李    培    薇
中  華  民  國      八  十  九      年      四      月      二  十      日
附錄本案論罪科刑法條全文
刑法第二百七十一條：
殺人者，處死刑、無期徒刑或十年以上有期徒刑。
前項之未遂犯罰之。


司法院資訊處製作；財團法人民間司法改革基金會備份。
